【裁判字號】    96,上更(二),661
【裁判日期】    970131
【裁判案由】    誣告等
【裁判全文】
臺灣高等法院刑事判決             96年度上更(二)字第661號
上  訴  人  臺灣桃園地方法院檢察署檢察官
上  訴  人
即  被  告  丙○○
            丁○○
共      同
選任辯護人  張義祖律師
上列上訴人因被告誣告等案件，不服臺灣桃園地方法院88年度訴
字第218號，中華民國89年5月24日第一審判決（起訴案號：臺灣
桃園地方法院檢察署87年度偵字第9407號），提起上訴，經判決
後，由最高法院第二次發回更審，本院判決如下：
    主  文
原判決撤銷。
丙○○、丁○○均無罪。
    理  由
一、公訴意旨略以：被告丙○○、丁○○為夫妻，二人共同經營
    代書業務，向與甲○○有金錢往來，民國八十一年一月間，
    被告丙○○、丁○○與甲○○結算結果，尚欠甲○○新臺幣
    （下同）二百八十五萬元，雙方同意由被告丙○○、丁○○
    共同簽二百八十五萬元之本票（票號○六七六二九號，下稱
    本件本票）予甲○○並設定抵押權，嗣甲○○又將本票轉讓
    予吳榮城，再由吳榮城轉讓蔡錦得。詎：（一）被告丙○○
    、丁○○均明知前開本票並非偽造，竟意圖使甲○○、吳榮
    城及王天生受刑事處分，並基於概括之犯意，連續於八十四
    年間，向臺灣桃園地方法院檢察署誣告甲○○等人偽造有價
    證券，嗣甲○○等三人均經無罪或不起訴處分確定；（二）
    蔡錦得之妻蘇悅俐前以吳榮城就前開本票涉有詐欺及偽造文
    書罪嫌，向臺灣臺北地方法院檢察署提出告訴，嗣經檢察官
    提起公訴，案件於法院審理期間，被告丙○○於八十三年十
    月十四日在臺灣臺北地方法院開庭時，明知前開本票並非偽
    造，竟具結證稱，甲○○可能偽造本票，而就案情有重要關
    係之事項為虛偽之陳述；因認被告丙○○、丁○○均涉有刑
    法第一百六十九條第一項誣告罪嫌，被告丙○○另涉刑法第
    一百六十八條偽證罪嫌等語。
二、按犯罪事實應依證據認定之，無證據不得認定犯罪事實；又
    不能證明被告犯罪者，應諭知無罪之判決，刑事訴訟法第一
    百五十四條第二項及第三百零一條第一項分別定有明文。又
    檢察官對於起訴之犯罪事實，應負提出證據及說服之實質舉
    證責任，倘其所提出之證據，不足為被告有罪之積極證明，
    或其指出證明之方法，無從說服法院以形成被告有罪之心證
    ，基於無罪推定之原則，自應為被告無罪判決之諭知（最高
    法院九十二年台上字第一二八號判例意旨參照）。
三、公訴人認被告二人涉有上開罪嫌，無非以告訴人甲○○指訴
    、證人戴鮮證詞，本票影本、臺灣桃園地方法院八十五年度
    訴字第六三五號、八十二年度訴字第六六五號、本院八十六
    年度上訴字第三○八三號刑事判決書及臺灣桃園地方法院檢
    察署八十四年度偵字第一八四號不起訴處分書、臺灣臺北地
    方法院八十三年度易字第四五七一號詐欺等案八十三年十月
    十四日訊問筆錄為論據。
四、訊據被告丙○○固坦承以甲○○、吳榮城、王天生涉嫌偽造
    有價證券罪嫌，向臺灣桃園地方法院檢察署提出告訴，及於
    臺灣臺北地方法院審理吳榮城詐欺等案件時到庭具結證稱甲○○可能涉嫌偽造本票等事實，惟二人均堅決否認有誣告或
    偽證犯行。被告丙○○辯稱：於八十一年二月二十日與甲○○簽訂消費借貸契約，係提供丁○○之不動產為擔保，但未
    簽發本票交付甲○○，嗣後甲○○未依約交付借款，並將抵
    押權移轉吳榮城，因而向檢察官提出告訴甲○○、吳榮城、
    王天生涉嫌偽造有價證券等罪嫌；另於臺灣臺北地方法院作
    證指稱甲○○涉嫌偽造本票，係本於合理懷疑等語；被告丁○○辯稱：不知丙○○對甲○○、吳榮城、王天生提出涉偽
    造有價證券罪嫌之告訴等語。經查：
（一）被告丙○○、丁○○前以被告丁○○提供所有坐落桃園縣
      桃園市○○段埔子小段一九五五之四二地號土地及桃園縣
      桃園市○○○街二七三巷三之二號建物，為與甲○○於八
      十一年二月二十日簽訂二百八十五萬元消費借貸契約之擔
      保，以甲○○名義設定抵押權，嗣因甲○○並未依約交付
      借款，並將抵押權轉讓吳榮成，乃以甲○○、吳榮城等為
      被告，起訴請求塗銷抵押權登記。嗣經原審於八十三年三
      月三十一日，以八十二年度訴字第六六五號民事判決駁回
      原告丁○○之訴。又被告丙○○前於八十二年十月十五日
      ，以於八十一年二月十日代理被告丁○○與甲○○簽立消
      費借貸契約，並提供被告丁○○所有上開不動產為擔保，
      設定二百八十五萬元之抵押權，詎甲○○未依約交付借款
      ，且於向地政機關申請補發他項權利證明書後，將抵押權
      移轉吳榮城，嗣接獲王天生及蔡錦得之郵局存證信函，表
      示蔡錦得已受讓該抵押權，同時指稱被告丙○○、丁○○
      共同簽發金額二百八十五萬元本票，由甲○○轉讓吳榮城
      ，再由吳榮城轉讓蔡錦得，認甲○○、吳榮城、王天生涉
      偽造有價證券等罪嫌，乃向臺灣桃園地方法院檢察署提出
      告訴，經該署八十四年度偵字第一八四號案件偵查終結，
      於八十五年四月二十七日對王天生為不起訴處分；另以甲○○、吳榮城涉刑法第二百十七條第一項、第二百零一條
      第一項、第二項、第二百十四條等罪嫌提起公訴，嗣經原
      審八十五年度訴字第六三五號判決甲○○、吳榮城無罪，
      再經本院八十六年度上訴字第三０八三號判決駁回上訴確
      定。另被告丙○○於臺灣臺北地方法院八十三年度易字第
      四五七一號吳榮城、林春月詐欺案件，於八十三年十月十
      四日審理時到庭作證稱「案外人甲○○本來要借錢給我太
      太丁○○，設定抵押後，又說錢已轉出去，無法借給我們
      ，拖了一年多仍未塗銷，後來遭到法院查封，我認為甲○○可能有變造本票。」固據公訴人提出原審八十二年度訴
      字第六六五號民事判決、臺灣桃園地方法院檢察署檢察官
      八十四年度偵字第一八四號不起訴處分書、原審八十五年
      度訴字第六三五號刑事判決、本院八十六年度上訴字第三
      ○八三號刑事判決、臺灣臺北地方法院八十三年度易字第
      四五七一號詐欺等案件八十三年十月十四日訊問筆錄（均
      為影本）為證，並經調借上開案件卷宗查證無訛。然被告
      丙○○、丁○○提起之塗銷抵押權登記民事訴訟，法院係
      以該抵押權業於八十二年七月六日讓與蔡錦得，並依法完
      成登記，被告二人於八十二年八月二日起訴，係確認過去
      發生之法律關係，駁回被告二人請求，並非認定被告二人
      有簽發本票交付甲○○。又甲○○、吳榮城被訴偽造有價
      證券等案件，雖因犯罪不能證明而諭知無罪，然縱無法證
      明甲○○、吳榮城有偽造有價證券犯行，亦難據以推定被
      告二人必有誣告甲○○、吳榮城犯罪，仍須以積極證據證
      明被告二人虛構甲○○、吳榮城有偽造本票行為。
（二）本件本票經送法務部調查局鑑驗結果，與甲○○及被告二
      人之筆跡均不同，有該局鑑定通知書在卷可考。又本票上
      印文，被告二人否認按捺，卷內亦無證據證明係被告二人
      所有，甲○○亦稱未見被告二人當場填製，並係取得時業
      已簽發完成，自無從認定被告二人有簽發本件本票之事實
      。雖本件本票亦可能由他人製作後，再由被告二人提出，
      作為與甲○○間金錢往來債權之擔保，然公訴人並未具體
      舉證被告二人從何人取得本件本票，卷內亦無任何證據足
      認本件本票係由他人製作後，轉交被告二人交付甲○○，
      自不得任意推定此部分事實。再被告丙○○於吳榮城等詐
      欺案，八十三年十月十四日在臺灣臺北地方法院開庭時，
      具結證稱「我認為甲○○可能變造本票」，而所謂變造本
      票，指就真正之本票，加以部分變更，乃承認原本票為真
      ；偽造則指無權擅自簽發而言，二者並不相同。被告丙○○辯稱當時的本意係指甲○○可能「偽造」本票等語，而
      按「偽造」、「變造」均屬法律用語，一般人尚難明確區
      分或陳述「偽造」與「變造」之不同。被告丙○○因認自
      身並未簽發本件本票交付吳素真，自可能因用語未能精確
      ，或一時口誤，致指證甲○○涉有「變造」本票犯行，自
      不得據以認定被告丙○○有虛構事實。
（三）甲○○指稱本件本票係於八十一年一月間，與被告丙○○
      就雙方債權債務會算，被告丙○○尚欠二百五十六萬元，
      加上利息為二百八十五萬元後，由被告丙○○以被告丁○○之上開不動產設定抵押，連同他項權利證明書持至住處
      交付，但僅交付本票，他項權利證明書則仍由被告丙○○
      保管，現場有證人戴鮮可證；嗣因被告二人迄未清償，遂
      向被告丙○○索取他項權利證明書，被告丙○○諉稱遺失
      ，乃申請補發等語。惟：
  １、甲○○所稱之會算，雖據提出會算資料為證，然該資料係
      吳素真自行整理，資料上並無被告二人簽名，被告二人亦
      否認有會算之事，自無從證明為雙方會算結果。
  ２、甲○○對會算在場之人及會算時間先後陳稱：是與被告夫
      婦三人一起會算（見原審八十八年度訴字第二一八號卷第
      九十頁反面）；僅與被告丙○○二人會算（八十七年度偵
      字第九四０四七號卷第八九頁反面、前審八十九年度上訴
      字第二六八五號卷第六九頁）。另會算時間為八十一年一
      月，取得本票後即未再交款予丙○○，亦未再配合客票延
      期（同上卷第六八頁反面），或自借款以來隨時有會算（
      同上卷第九一頁反面），先後不一，並與卷附會算單上記
      載有會算後八十一年四、五、八月之帳載不符，殊無可信
      。
  ３、甲○○指稱會算單所載係被告丙○○之欠款；被告丙○○
      則稱係介紹郭明娟向甲○○借款之欠款；甲○○並稱不識
      郭明娟或完全不知有郭明娟此人（見八十五年度訴字第六
      三五號卷第一一六頁反面、一六五反面及八十六年度上訴
      字第三０八三號卷第一二九頁）。然甲○○於塗銷抵押權
      登記之民事案提出之會算單上，清楚記載八十及八十一年
      如「本支票為郭明娟在他家由陳代書和郭本人結帳開出」
      、「郭明娟要我抽回」、「由郭明娟給票換現金」、「由
      郭本人開三張十號支票換票」（見臺灣桃園地方法院八十
      二年度訴字第六六五卷第一００至一０三頁），證人郭明
      娟亦於原審證稱：借錢時，有時甲○○有在場，退票後，
      甲○○與丙○○有拿票來要錢，並發生過衝突等語（見原
      審卷第一二二頁正面）；且甲○○因與郭明娟有債務糾紛
      ，向郭明娟索債時，與郭明娟發生衝突，並以郭明娟電話
      筒擊破辦公桌上玻璃及煙灰缸，涉有刑法第354 條之毀損
      罪嫌，經檢察官提起公訴，有臺灣士林地方法院檢察署八
      十一年度偵字第七三六七號起訴書及臺灣士林地方法院八
      十一年度易字第三二七一號刑事判決書在卷可考。足證吳
      素真與郭明娟間應有借貸關係，甲○○所稱與郭明娟素不
      相識，會算單係被告丙○○之欠款，均屬不實。
  ４、雖證人郭明娟於原審證稱：都是向丙○○借錢。當時沒有
      向甲○○借，但有時甲○○有在場。我跟丙○○借錢是一
      張押票，一張給他領的，我是分次還給他，等我還清後，
      押票沒有還給我……丙○○又拿票交給甲○○，現在我押
      在甲○○處的票有五百多萬了。因他跟那個金主拿的就該
      給他，所以丙○○會把票押在甲○○處等語。惟甲○○自
      被告丙○○處所取得郭明娟之支票，均未見被告丙○○背
      書。倘被告丙○○持郭明娟簽發之支票向甲○○借款後，
      再出借郭明娟，吳素真竟未要被告丙○○在郭明娟簽發之
      支票上背書，已與常情不符。且甲○○係被告丙○○之金
      主，郭明娟向被告丙○○借錢時，被告丙○○自須向甲○○調款出借郭明娟。而甲○○為擔保郭明娟還款，因而由
      被告丙○○交付郭明娟簽發之支票，亦屬合理。再甲○○
      於臺灣桃園地方法院八十二年度訴字第六六五事件審理中
      自承係被告丙○○從事地下錢莊之金主，並有被告丙○○
      背書之郭明娟九十六萬元支票，現業與郭明娟和解（見臺
      灣桃園地方法院八十二年度訴字第六六五卷第一三一頁）
      ，甲○○竟於本院前審將該九十六萬元計為被告丙○○本
      案欠款，並以證人詹慧玲證明交付被告款項（被告丙○○
      承認向詹慧玲取得甲○○前開款項，但稱即係交郭明娟之
      借款），先後所稱不一，自無可信。被告丙○○辯稱：僅
      係經手介紹他人向甲○○借款，應堪採信。
  ５、甲○○指稱本件本票係被告丙○○親送至住處交付，現場
      並有證人戴鮮現場見聞。然甲○○於被訴偽造證券刑事案
      件審理中供稱：丙○○係將本票及他項權利證書用以牛皮
      紙袋裝著交付，我將本票拿起來，丙○○說證書交給他保
      管，因以後還是要委託他辦理等語（見臺灣桃園地方法院
      八十五年度訴字第六三五卷第十四頁反面）；嗣於該案主
      動帶同證人戴鮮到庭，證人戴鮮並證稱：八十一年二月底
      三月初，在甲○○住處，見丙○○匆匆進來拿一張本票及
      證明書交給吳小姐，說上面金額對的，本票甲○○收起來
      ，證明書陳拿回去了等語（見同上卷第四十四頁反面）。
      則被告丙○○既係以牛皮紙袋裝交付甲○○；甲○○亦僅
      抽出本票，證人戴鮮何以能看見證明書？雖證人戴鮮於本
      案偵查中證稱：八十一年二月底三月初，在甲○○家遇到
      丙○○去向吳女借錢，陳某有拿他項權利證明書及一張本
      票，當時好像借予二百多萬元，借完錢後，陳某表示錢一
      定會還，所以只有將本票交吳女，其他證件他都帶回等語
      （見八十七年度偵字第九四０七卷第九十七頁反面）；然
      證人戴鮮所稱本票與證書係當場借款交付，與甲○○指稱
      他項權利證書及本票，均係因會算結果之欠款所為不同。
      又證人戴鮮於本院前審證稱：於吳女家見丙○○拿一張本
      票及一張東西上去，和吳女談話後，將本票交吳女，另一
      張拿走，未注意二人談話內容，吳女有說是他欠她的錢等
      語（見本院上訴卷第二五六至二五七頁），似又未聽聞先
      前所述被告丙○○表示一定還錢之語；證人戴鮮前後證述
      不一，復與甲○○指稱不符，證人戴鮮指證親見被告交付
      本件本票，殊無足採。
  ６、本件抵押權設定之他項權利證明書，甲○○於被訴偽造有
      價證券案時，先稱被告丙○○已交付收執，於年初發現遺
      失，方申請補發，且因被告經常在她家出入，並懷疑是被
      告所竊等語（見臺灣桃園地方法院檢察署八十二年度偵字
      第一二五五一號卷第四三頁）；嗣又改稱係因信任被告，
      且將來還錢後，仍要被告辦理塗銷，始由被告保管等語，
      就親身經歷之單純事實，先後所稱不一，已難採信。且吳
      素真既交付被告丙○○款項，吳素真當無於辦理抵押權設
      定後，又將他項權利證明書交付被告丙○○保管之理。
  ７、甲○○於前審既稱僅於會算後向丙○○要求開立本票擔保
      ，但未提及以何人名義（見本院上訴卷第六九頁反面）。
      復稱；不知何以被告二人共同發票，拿來時就是這樣（同
      上卷第一二五頁）。惟倘甲○○僅要被告丙○○簽發本票
      擔保，被告丁○○豈會無端於本件本票上擔任發票人。況
      甲○○自承被告交付之本票及抵押權他項權利證明書僅係
      供擔保會算後之二百五十六萬欠款及利息，既未約定清償
      期，復未約定如未按期清償將如何處理（同上卷第六九頁
      正面），被告二人豈能於本件本票上預先記載利息加計本
      金恰好為二百八十五萬元？
  ８、吳淑貞於八十一年二月二十二日完成抵押權設定登記後，
      被告丁○○於八十二年七月一日寄發甲○○存證信函，否
      認彼等間之債權債務關係，並於八十一年七月十三日訴請
      塗銷抵押權登記。而甲○○旋將抵押權轉讓吳榮城；再由
      吳榮城於同八十一年七月七日移讓登記為蔡錦得名義，有
      郵局存證信函、起訴狀及臺灣桃園地方法院八十三年訴字
      第三八三號民事判決書在卷可參。而甲○○就本票及抵押
      權轉讓吳榮城原因，先後陳稱：「於八十一年五月以借款
      現金加支票共二百八十五萬元，轉讓本票及抵押權」（乙○八十二年度偵字第一二五五一偽券卷第八０頁反面第五
      、六行）；「因欠吳榮城三、四十萬元，所以轉讓，不足
      部分，吳有開遠期支票交付，給的票八十二年六月都過了
      」（見臺灣桃園地方法院八十五年度訴字第六三五號卷第
      十五頁、第五四頁）；「因吳有辦法給我錢，是一傅先生
      介紹因而認識吳榮城，對吳談起此事，他說好，我就轉讓
      給他一百二十萬元，後來他有給我三、四十萬現金，其餘
      開票」（同上卷第七五頁反面）；「因須現金週轉，向吳
      借錢，才給他作擔保」（見本院八十六年度上訴字第三０
      八三號卷第一二九頁反面）；「先向吳借三十幾萬元，後
      又陸續借款，才將債權轉讓」（見本院上訴卷第九十頁）
      ；及至本院前審稱「是先借錢，再轉讓抵押權」，前後所
      述不一，復與吳榮誠先後證稱：「甲○○向我借現金一百
      廿萬元，另外開支票約一百十萬元，後因週轉不靈，甲○○有將支票返還」等語（見臺灣桃園地方法院檢察署八十
      二年度偵字第一二五五一號卷第八０頁反面）；及為甲○○及吳榮城居間之代書王天生於偵查中證稱：係吳帶一女
      人攜抵押權他項權利證明書及丁○○簽發二百八十五萬元
      之本票做擔保，我介紹蔡錦得太太出借一百二十萬元」（
      見臺灣桃園地方法院八十四年度偵字第一八四卷第十六頁
      正面），均有不符。況無論本票及抵押權嗣後受讓人吳榮
      城或蔡錦得（或其妻蘇悅）所稱最高之借款均僅為一百
      二十萬元，甲○○或吳榮城卻將高達二百八十五萬元之本
      票及抵押權讓與，均與常情不合。
  ９、被告丙○○設定抵押權日期為八十一年二月二十日，與本
      件本票發票日同日；且抵押權總擔保金額二百八十五萬元
      ，亦與本件本票相同，固有上開抵押權設定約定書及本票
      影本在卷可稽。然倘本件本票係甲○○或他人所偽造，必
      然記載與抵押權相同之日期及金額，以免遭人發覺，自不
      得以抵押權日期、擔保債權與本件本票發票日及金額相同
      ，即認本件本票必係被告二人所簽發。
（四）綜上所述，公訴人所舉證據，不足以證明被告二人有共同
      簽發本件本票之事實。被告二人因而向偵查機關指訴甲○○、吳榮城及王天生（代書）涉有偽造有價證券等罪嫌，
      自無從認定被告二人有誣告吳淑貞等人犯罪。再被告丙○○因認自身並無簽發本件本票交付甲○○，乃於臺灣臺北
      地方法院審理吳榮城涉有詐欺及偽造文書案件中，具結證
      稱「甲○○可能偽造本票」，係基於合理懷疑所為之證言
      ，自無明知不實而為虛偽之陳述。公訴人所舉證據不足為
      被告二人有罪之積極證明，所指出證明之方法，無從說服
      本院形成被告二人有罪之心證，基於無罪推定之原則，自
      應為被告二人無罪之判決。原審對被告二人論罪科刑，顯
      有未當，公訴人上訴，指摘原審量刑過輕，固無理由；惟
      被告二人上訴，否認犯罪，則有理由。原判決既有可議，
      自應由本院撤銷改判，並諭知被告二人無罪。
據上論斷，應依刑事訴訟法第369條第1項前段、第364條、第301
條第1項前段，判決如主文。
本案經檢察官鄭龍照到庭執行職務。
中    華    民    國    97    年    1     月    31    日
                  刑事第四庭審判長法  官  沈宜生
                                  法  官  周煙平
                                  法  官  陳國文
以上正本證明與原本無異。
檢察官如不服本判決，應於收受送達後十日內向本院提出上訴書
狀，其未敘述上訴之理由者並得於提起上訴後十日內向本院補提
理由書（均須按他造當事人之人數附繕本）。
                                  書記官  楊麗娟
中    華    民    國    97    年    1     月    31    日


司法院資訊處製作；財團法人民間司法改革基金會備份。
